臺灣臺中地方法院刑事判決　　　　　　　　　　　　九十一年度訴字第一五八三號
　　公　訴　人　臺灣臺中地方法院檢察署檢察官
　　被　　　告　辛○○
右列被告因偽造文書等案件，經檢察官提起公訴（九十年度偵字第一一一四二號），
本院判決如左：
    主  文
辛○○連續行使偽造私文書，足以生損害於他人，處有期徒刑陸月，如易科罰金，以
參佰元折算壹日。
    事  實
一、辛○○於民國八十八年四月間，在臺中市之雙十國民中學，自任會首而召募如附
    表所示之人成立每會新台幣（下同）二萬元，會員含會首共二十七人，會期自八
    十八年四月一日起至九十年六月一日止，每月二十六日下午三時許在上址開標，
    採外標制之民間互助會。詎辛○○因亟需用款，竟明知其未得互助會會員庚○○
    、戊○○及己○○之同意參與投標，猶基於意圖為自己不法所有及行使偽造私文
    書之概括犯意，先後於如附表所示之會期，在上址之同一開標處所，分別利用該
    等活會會員未到場參與開標之機會，先後在投標單上偽造被冒標會員「庚○○」
    、「戊○○」及「己○○」等人署押，並分別填載如附表所示之競標金額，而偽
    造該三紙投標單之準私文書，用以表示各該被冒標之會員願依該投標單上所載之
    金額為標息以標取會款，繼之持向其他到場之活會會員提示以參與競標，而連續
    行使前開偽造之準私文書，足以生損害於「庚○○」、「戊○○」及「己○○」
    及如附表所示各該期其餘之活會會員，開標後即向到場如附表所示各該期之活會
    會員偽稱係如附表所示被冒標之會員得標，另向該各期被冒標之會員則詐稱係他
    人得標以收取會款，致如附表所示各該期之活會會員及如附表所示被冒標之會員
    均陷於錯誤，信確為辛○○所指之人得標，而分別交付各該期之會款二萬元予辛○○，辛○○以此方式連續詐得如附表所示之金額。嗣於九十年二月二十六日，
    會員庚○○自行參與投標而以二千二百元之標息得標後，辛○○無法依約支應該
    期會款，並停止主持互助會事務，始因而查悉上情。
二、案經被害人丁○○訴由臺灣臺中地方法院檢察署檢察官偵查起訴。
    理  由
一、訊據被告辛○○對於前揭事實均供承不諱，並核與告訴人丁○○於檢察官偵查中
    及本院審理時指陳各期開標時均有填載投標單，互助會於九十年二月二十六日該
    會開標而由庚○○得標後即停標，現仍有其與甲○○、乙○○、丙○○及庚○○
    等七人仍屬活會等語，以及證人即互助會會員庚○○、戊○○、己○○、丙○○
    及乙○○等人於偵查中證稱，各期開標時均有填載投標單以載明投標者之姓名及
    標息，其等於被告停標後，均仍有一會係屬活會等情均互核相符，復有該互助會
    所使用之投標單及互助會會員名單附卷足稽，當已堪認被告上開自白，核與事實
    相符。至告訴人丁○○雖提出互助會會員名單二紙指陳其上既載明仍有庚○○、
    戊○○、己○○及甲○○等人係屬活會，而其業已死會，惟停標後僅餘九十年三
    月至六月共四會尚未開標，是其亦遭被告冒標等情在卷；然查，告訴人丁○○及
    證人庚○○、戊○○、己○○、丙○○、乙○○及黃淑蓉等人既均陳稱其等之互
    助會會員名單業已遺失，而無各期會員之得標紀錄等語詳實，則被告於如附表所
    示之會期開標時，實際係假冒何人之名義參與投標，已有疑義。再者，前開互助
    會會員名單二紙，分別係由被告繕打後交予庚○○以及證人林慧哲事後詢問被告
    各期係何人得標所自行載明者等情，固據被告於本院審理時陳稱在卷，復有告訴
    人丁○○及證人庚○○、林慧哲於偵查中陳述詳實；然而，被告既陳稱其可能係
    繕打時將實際冒標者之標息載明於丁○○、乙○○及丙○○等會員欄內致生錯誤
    等語在卷，又證人林慧哲復於偵查中證稱其係事後聽聞被告告知得標者之姓名而
    將標息填載於該紙互助會會員名單上等情詳實，亦即堪見證人林慧哲顯非於各期
    開標時，當場見聞被告冒名參與投標之人，自尚非足據前開二紙互助會會員名單
    及證人林慧哲於偵查中證稱被告曾向其告知丁○○與乙○○業已死會，然其未聽
    聞被告陳稱戊○○及己○○已死會等情，作為認定被告係假冒丁○○及乙○○名
    義投標之不利證據。綜上，前開互助會之各會期開標時，被告究係假冒何人名義
    參與投標而得標，當應係被告及各該會期當場參與開標而見聞該投標單者始得知
    悉，亦即被告事後既可能隨意告知各該期其他未到場之人係任一活會會員得標，
    而非必然告以當日實際被冒標者之姓名，則前開互助會中被冒名投標之活會會員
    、標息及會期如何，自應以被告於偵查及本院審理時供承其係假冒庚○○、戊○○及己○○之名義標會，互助會會員名單上原應載明仍有乙○○、丙○○、丁○○及甲○○尚屬活會等語為是。本案事證明確，被告上開犯行，堪予認定。
二、按民間互助會即合會法律關係，雖於八十八年四月二十一日經總統公布修正增定
    之民法第七百零九條之一至七百零九條之九等條文規範，並於八十九年五月五日
    施行；然本件互助會訂約之時間既為八十八年四月一日，自不受該增定民法條文
    之規範，合先敘明。又修正前之民間互助會，除有特別約定外，僅係會首與會員
    訂立之契約，會員與會員間並無法律關係存在，而已得標之死會會員，依據其與
    會首間之契約，無論何人得標，均有按期繳交會款之義務，故若有冒名盜標情事
    ，被詐欺之對象僅係各該期之活會會員及被冒名盜標者，是詐欺所得之款項，應
    僅限於未得標活會會員所繳納之會款。再按民間互助會之標單，僅寫有一定金額
    及標會者之署押，如單從該記載內容上之形式觀之，尚無法瞭解其為何種用意之
    證明，而必須依據會員間標會之習慣，始足以表示該一定金額即為標取會款之利
    息，該姓名即為標取會款之會員，是偽造標單，應認為係偽造刑法第二百二十條
    第一項規定之以文書論之準私文書（最高法院七十四年度臺上字第五六一二號判
    決及同院八十二年度臺上字第二一七號判決意旨參照）。本件被告辛○○先後三
    次於投標單上偽造庚○○、戊○○及己○○之署押，而偽造該投標單之準私文書
    ，復持以行使而詐取如附表所示之各期會款，自足以生損害於被冒標者庚○○、
    戊○○與己○○及各該期之其他活會會員。核被告辛○○所為，係犯刑法第二百
    十六條、第二百二十條第一項、第二百十條之行使偽造準私文書罪及同法第三百
    三十九條第一項之詐欺取財罪。其先後所為偽造「庚○○」、「戊○○」及「己○○」署押之行為，均為偽造準私文書之部分行為，應不另論罪。又其先後三次
    偽造準私文書之低度行為，均應為行使之高度行為所吸收，均不另論罪。被告辛○○先後三次行使偽造準私文書及詐欺取財之犯行，均時間緊接，犯罪構成要件
    復相同，顯各係基於概括犯意為之，均應依刑法第五十六條連續犯之規定論以一
    罪，並加重其刑。又被告先後三次以一冒標行為同時詐騙被冒標之會員及其他活
    會會員，而同時侵害多數人之財產法益，乃係一行為觸犯數罪名，為想像競合犯
    ，應依刑法第五十五條之規定，均從一詐欺取財罪處斷。再被告復係以行使偽造
    投標單之方法達其詐欺取財之目的，其所犯連續行使偽造準私文書罪及連續詐欺
    取財罪二罪間，有方法、結果之牽連關係，應依刑法第五十五條之規定，從一較
    重之連續行使偽造準私文書罪處斷。至公訴人雖僅就被告辛○○未經庚○○之同
    意而擅自標取其互助會會款之犯行予以起訴，尚未論及被告未經會員戊○○及己○○等二人之同意而擅自標取其等之會款以及對各該會期之其他活會會員詐欺取
    財之部分，然該部分之犯行既與前開已起訴之犯罪事實，分別有連續犯及牽連犯
    之裁判上一罪關係，應為起訴效力所及，本院自得併予審究。爰審酌被告辛○○
    前無犯罪前科紀錄，有臺灣高等法院被告全國前案紀錄表在卷可稽、其犯罪之動
    機、以偽造標單行使得標之方式詐取會款等犯罪情節、詐得之金額尚非甚鉅，其
    犯罪所生損害尚微，犯罪後坦認犯行之態度，以及業與部分被害人達成和解，部
    分活會會員均已表示願意原諒被告等一切情狀，量處如主文所示之刑，以示懲儆
    。另被告行為後，刑法第四十一條業於九十年一月十日修正公布，同年月十二日
    生效，修正後刑法第四十一條第一項前段規定「犯最重本刑為五年以下有期徒刑
    以下之刑之罪，而受六個月以下有期徒刑或拘役之宣告，因身體、教育、職業、
    家庭之關係或其他正當事由，執行顯有困難者，得以一元以上三元以下折算一日
    ，易科罰金。」，而修正前刑法第四十一條則規定「犯最重本刑為三年以下有期
    徒刑以下之刑之罪，而受六個月以下有期徒刑或拘役之宣告，因身體、教育、職
    業、家庭之關係，執行顯有困難者，得以一元以上三元以下折算一日，易科罰金
    。」，比較新舊法結果，以新法較有利於行為人，是本件自應適用裁判時之法律
    即修正後刑法第四十一條第一項前段之規定，就被告所宣告之刑併諭知易科罰金
    之折算標準。至於被告假冒庚○○、戊○○及己○○之署押而偽造並行使之投標
    單三紙，業於各該會期開標後即行丟棄等情，既據被告陳稱在卷，且合於一般標
    會慣例，而本件復查無該投標單扣案，自堪認被告所偽造之上開投標單三紙均已
    滅失，故被告在如附表所示各該會期之標單上所偽造之署押，亦無從另予宣告沒
    收，併此敘明。
三、按民間互助會已得標之死會會員，事後無論任一會員得標及其願出之標金若干，
    均須繳納當期全額之會款，縱為會首施用詐術，以他會員名義冒標，並向死會會
    員收取會款，因該等死會會員本負有繳納會款之義務，當非陷於錯誤而交付會款
    予會首，自無構成詐欺取財罪之可言（最高法院八十三年度臺上字第四一五三號
判決意旨參照）。準此，本件被告於如附表所示各會期所為詐欺取財犯行之對象
    ，應僅為被告於如附表所示各該會期冒標之詐欺行為當時尚屬活會之會員，不包
    括死會會員，是公訴人認被告假冒庚○○之名義冒標互助會會款而詐欺取財之對
    象，尚含該期互助會之其他死會會員，即有未洽，惟公訴意旨既認該部分與被告
    前揭成罪之詐欺取財犯行部分，有想像競合犯之裁判上一罪關係，爰不另為無罪
    判決之諭知。又公訴人雖另以被告先後三次於不詳時間，假冒「乙○○」、「丙○○」及「丁○○」之名義投標並向其他活會會員及死會會員詐得各該期之互助
    會會款，因認被告此部分亦涉有刑法第二百二十條第一項、第二百十六條、第二
    百十條之行使偽造準私文書罪嫌及第三百三十九條第一項之詐欺取財罪嫌云云；
    然查，被告乃係假冒活會會員庚○○、戊○○及己○○之名義投標而詐取如附表
    所示各該期之會款，並非假冒會員乙○○、丙○○及丁○○之名義標會等情，既
    如前述，而依公訴人所指之證據尚不足以證明被告另有此部分之犯行，且本院復
    查無其他積極證據足資認定被告有如公訴意旨所指之前開犯行，此部份尚屬不能
    證明被告犯罪，本亦應為無罪之諭知，惟公訴意旨認此部分與前揭已論罪之行使
    偽造準私文書及詐欺取財部分之犯罪事實，分別具有連續犯及牽連犯之裁判上之
    一罪關係，故亦不另為無罪之諭知，附此敘明。
據上論斷，應依刑事訴訟法第二百九十九條第一項前段，刑法第五十六條、第三百三
十九條第一項、第二百十六條、第二百二十條第一項、第二百十條、第五十五條、第
二條第一項前段、修正後第四十一條第一項前段，罰金罰鍰提高標準條例第一條前段
、第二條，判決如主文。
中      華      民      國      九十一    年      八    月      三十    日
                                臺灣臺中地方法院刑事第二庭
                                        法  官  許  惠  瑜
右正本證明與原本無異。
如不服本判決，應於送達後十日內向本院提出上訴狀（須附繕本），上訴於臺灣高等
法院臺中分院。
                                        書記官
中      華      民      國      九十一    年      九    月      二      日
附表：
冒標會期            標息（元）  遭冒標者姓名    活會會員人數    詐欺金額
第六期八十八年九月  一千四百    己○○          二十一人        四十二萬元
第七期八十八年十月  一千八百    庚○○          二十人          四十萬元
第十九期八十九年十月一千七百    戊○○          八人            十六萬元
附錄法條：
刑法第二百十條
偽造、變造私文書，足以生損害於公眾或他人者，處五年以下有期徒刑。
刑法第二百十六條
行使第二百十條至第二百十五條之文書者，依偽造、變造文書或登載不實事項或使登
載不實事項之規定處斷。
刑法第二百二十條第一項
在紙上或物品上之文字、符號、圖畫、照像，依習慣或特約，足以為表示其用意之證
明者，關於本章及本章以外各罪，以文書論。
